【裁判字號】    96,國,18
【裁判日期】    970630
【裁判案由】    國家賠償
【裁判全文】
臺灣板橋地方法院民事裁定                96年度國字第18號
原      告    乙○○
訴訟代理人    黃文明律師
被      告    臺北縣永和市公所
法定代理人    丙○○
訴訟代理人    張馻哲律師
兼送達代收人  蘇清文律師
被      告    甲○○
上列當事人間請求損害賠償事件，本院裁定如下：
    主  文
原告之訴及假執行之聲請均駁回。
訴訟費用由原告負擔。
    理  由
一、按因犯罪而受損害之人，以對於刑事被告及依民法負賠償責
    任之人請求回復其損害者為限，始得於刑事訴訟程序附帶提
    起民事訴訟，此為刑事訴訟法第487 條第1 項所明定，且其
    附帶提起之民事訴訟，如不合於上開法條所定之要件者，縱
    於刑事庭依刑事訴訟法第504 條第1 項將附帶之民事訴訟移
    送於民事庭後，亦不得將關於民事訴訟之法規，溯及於附帶
    提起民事訴訟之時，而予適用，仍應認其起訴為不合法（最
    高法院41年度臺抗字第58號裁定意旨參照）。次按「公務員
    因故意違背對於第三人應執行之職務，致第三人受損害者，
    負賠償責任。其因過失者，以被害人不能依他項方法受賠償
    時為限，負其責任。」，「前項情形，如被害人得依法律上
    之救濟方法，除去其損害，而因故意或過失不為之者，公務
    員不負賠償責任。」，民法第186 條第1 項、第2 項亦分別
    規定甚明。而民法第186 條第1 項但書之規定，係因公務員
    之職務行為，多與人民權益有關，終年從事於此，難免偶有
    過失，倘如概由公務員直接負責賠償，勢必影響執行公務之
    效率，另參酌國家賠償法第2 條第2 項：「公務員於執行職
    務行使公權力時，因故意或過失不法侵害人民自由或權利者
    ，國家應負損害賠償責任。公務員怠於執行職務，致人民自
    由或權利遭受損害者亦同。」之規定，若公務員之違背職務
    係出於過失者，則被害人只得依國家賠償法之規定，向國家
    請求損害賠償，國家則於公務員有重大過失時，始得向其求
    償（國家賠償法第2 條第3 項規定參照）。可見因國家賠償
    法之實施，公務員因一般過失而違背職務，侵害人民之權利
    者，對於被害人不負賠償責任。
二、本件原告主張略以：被告甲○○係任職於被告臺北縣永和市
    公所（下稱市公所）清潔隊，跟隨清潔車從事垃圾收集、載
    運之工作，為依法令從事於公務之人，而被告甲○○未依臺
    北縣垃圾強制分類之相關規定為垃圾分類之檢查及相關安全
    及妥適之處理，任由居民隨意丟棄廢物，且於收集垃圾過程
    未注意周遭人物之安全，復無人負責安全戒護，於民國96年
    1 月17日晚上7 時30分許，被告市公所之垃圾車行經臺北縣
    永和市○○路114 巷巷口，原告見垃圾車駛到，手提垃圾剛
    投入垃圾車，被告甲○○竟不顧原告剛靠近垃圾車旁，投遞
    垃圾尚未離開，即匆忙草率操作機具按鈕，捲入垃圾，致不
    明強鹼化學物品急速往外噴灑，並飛濺至原告處，造成原告
    受有雙眼化學性角膜灼傷（右眼球已壞死挖除、左眼視力由
    原來的1.1 急速減為0.1 ，現慢慢治療中）、前胸、肚皮等
    多處灼傷起水泡等重大傷害，足見被告甲○○確於收集垃圾
    之過程有未依前開規定為垃圾分類之檢查及相關處理、亦無
    安全戒護及正確妥當之機械操作，因從事公務而有過失或不
    確定故意，造成原告之重大傷害，且被告甲○○之行為與原
    告之傷害間具有相當因果關係存在，為此依民法第184 條第
    1 項前段、第186 條第1 項前段、第188 條第1 項前段及國
    家賠償法第2 條第2 項前段之規定，於本院刑事庭96年度易
    字第2440號過失傷害案件（下稱相關刑案）中提起附帶民事
    訴訟，並聲明請求被告連帶給付3,091,384 元，及自附帶民
    事起訴狀繕本送達之翌日起至清償日止，按週年利率5%計算
    之利息，暨以供擔保為條件之假執行宣告。嗣相關刑案依刑
    事訴訟法第504 條第1 項規定，將上開附帶民事訴訟裁定移
    送於本院民事庭。
三、茲就原告上開之請求，一一論述如下：
（一）相關刑案以被告甲○○係因執行被告市公所垃圾清運業務
      之公權力職務時，因「『過失』違背職務」致原告受有身
      體上之重傷害，因而認定被告甲○○業務過失致重傷犯行
      明確，因而判處有期徒刑6 月，減為有期徒刑3 月，緩刑
      2 年，並於嗣後確定，先此指明。
（二）原告雖先主張民法第184 條第1 項前段即一般侵權行為之
      規定為本件請求之依據，惟民法第186 條既係就公務員之
      侵權責任之特別規定，另參酌上揭國家賠償法第2 條第2
      項之規定，若公務員之違背職務係出於過失者，則被害人
      只得依國家賠償法之規定，向國家請求損害賠償，國家則
      於公務員有重大過失時，始得向其求償（國家賠償法第2
      條第3 項規定參照）。可見因國家賠償法之實施，公務員
      因一般過失而違背職務，侵害人民之權利者，對於被害人
      不負賠償責任，即排除民法第184 條第1 項前段負損害賠
      償責任規定之適用。次以被告甲○○為相關刑案判決認定
      業務過失致重傷犯行明確，因而判刑確定，業如前所述，
      是揆諸上開說明，是被告甲○○既無由依民法第184 條第
      1 項前段負賠償責任，且其過失違背職務行為對原告亦不
      負賠償責任，是原告依民法第184 條第1 項前段提起本件
      訴訟，自難謂合於刑事訴訟法第487 條第1 項之規定。
（三）原告雖復以被告甲○○上開行為難認無不確定之故意，並
      依民法第186 條第1 項前段為本件請求之依據。惟查，上
      開規定係以「公務員因『故意』違背對於第三人應執行之
      職務，致第三人受損害者」為前提要件；然相關刑案既係
      認定被告甲○○業務「過失」致重傷犯行明確，因而判刑
      確定等事實，已如前所述，即被告甲○○於相關刑案根本
      無以「不確定故意」傷害原告之犯行，至為灼然，是原告
      此部分之主張，既未能使其符合「因被告甲○○業務過失
      致重傷之犯罪而受損害之人」之要件，自亦違反刑事訴訟
      法第487 條第1 項規定，起訴自非合法。
（四）原告雖又以民法第188 條第1 項前段及國家賠償法第2 條
      第2 項前段之規定，請求被告市公所與被告甲○○對原告
      負連帶賠償之責等情。惟查：
  １、原告對市公所之起訴，當依附於「對被告甲○○起訴合法
      」為條件，則在原告對被告甲○○提起本件訴訟已難認係
      合法之情況下，是原告對被告市公所之起訴自應失所附麗
      ，亦難認係合法。
  ２、被告甲○○既係公務員，且於執行公權力職務過失侵害原
      告之權利，均有如前述，是在國家賠償法實施後及民法第
      186 條規定優先適用下，被告市公所亦無從依民法第188
      條第1 項前段之規定，與被告甲○○依民法第184 條第1
      項前段之規定負連帶賠償責任。
  ３、再者，查被告市公所並非相關刑案之被告，原告雖另依國
      家賠償法請求被告市公所連帶賠償損害，被告市公所亦非
      依民法負損害賠償責任之人，是原告自應依國家賠償法之
      相關規定程序，向被告市公所請求國家賠償，其依刑事訴
      訟法於刑事訴訟程式中提起附帶民事訴訟，請求被告市公
      所國家賠償，亦難認為合法。
四、綜上所述，本件原告之訴顯難認為合法，其假執行之聲請亦
    缺乏宣告之依據，均應予駁回。
五、訴訟費用負擔之依據：民事訴訟法第78條。
中    華    民    國    97    年    6     月    30    日
                  民事第二庭法  官  鍾啟煌
以上正本係照原本作成。
如不服本裁定應於送達後10日內向本院提出抗告狀，並應繳納抗
告費新臺幣1,000 元。
中    華    民    國    97    年    6     月    30    日
                            書記官  張國仁


司法院資訊處製作；財團法人民間司法改革基金會備份。
